臺灣台中地方法院民事判決　九十年度訴字第三二七二號
　　原　　　告　　乙○○
　　被　　　告　　台中縣大雅鄉公所
　　法定代理人　　甲○○
右當事人間請求返還土地事件，本院判決如左：
    主      文
原告之訴暨假執行之聲請均駁回。
訴訟費用由原告負擔。
    事      實
甲、原告方面：
一、聲明：
（一）被告應將坐落台中縣大雅鄉○○段五三九地號面積０．００六三七六公頃土地
      返還予原告。並給付原告新台幣（以下同）一十一萬六千五百三十三元，及自
      民國（下同）九十一年一月一日起至返還土地之日止，按各年期土地申報地價
      總價年息百分之十計算之不當得利。
（二）前項部分願供擔保，請准宣告假執行。
二、陳述：
（一）坐落台中縣大雅鄉○○段五三九地號、面積０．００六三七六公頃土地為原告
      所有，被告於七十一年間未經原告同意即行占用上開土地闢建為道路使用，原
      告發現上情後一再與被告機關協商請求被告機關能夠依法辦理徵收或價購，被
      告則稱已完成價購而予拒絕，嗣經原告訴請法院確認兩造間就系爭土地並無買
      賣關係，經台灣台中地方法院八十九年度訴字第二七八九號民事判決確認在案
      。原告再據以要求被告辦理徵收或價購，詎被告仍以無力負擔土地補償費為由
      拒絕，原告不得已爰依民法第七百六十七條規定請求被告返還土地。
（二）被告未經支付任何費用即使用系爭土地，應認取得相當於土地租金之不當利益
      ，並因而造成原告受有不能使用系爭土地之損害，爰依不當得利規定請求給付
      金額計算方式如下：
      系爭土地八十三年七月一日之申報地價為每平方公尺三千四百四十元，八十六
      年七月一日及九十年七月一日之申報地價則均為三千五百二十元，依申報總價
      百分之十核算，自八十五年十月十五日起至九十年十二月三十一日止（以起訴
      前五年期間核算）
    １．八十五年十月十五日起至八十六年六月三十日止計八個半月，金額為一萬五
        千五百三十五元；
    ２．八十六年七月一日起至九十年十二月三十日止四年半內，其金額為十萬零九
        百九十八元；
      以上不當得利金額總計為十一萬六千五百三十三元。並請求自九十一年一月一
      日起至返還土地日止依申報地價百分之十計算相當於租金金額之不當得利。
（三）對被告答辯之陳述：
    １．依司法院大法官釋字第四００號解釋意旨「既成道路成立公用地役關係，首
        須為不特定之公眾通行所必要，而非僅為通行之便利或省時；其次，於公眾
        通行之初，土地所有權人並無阻止之情事；其三，須經歷之年代久遠而未曾
        中斷，所請年代久遠雖不必限定其期間，但仍應以時日長久，一般人無復記
        憶其確實之起始，僅能知其梗概（例如始於日據時間、八七水災等）為必要
        」，亦即既成道路之形成，係始於自然狀態下，且其起始年代久遠已無復記
        憶，且確有通行之必要性。
    ２．系爭土地係因被告實施都市計畫而於七十二年間向計劃道路範圍內之土地所
        有權人以價購方式買受土地，作為興建道路之用，而當時原告於計劃道路範
        圍內有二筆土地，其中一筆為大雅鄉○○段二八之六號地號（重測後為大榮
        段五三九號地號，即為系爭土地），另一筆則為大雅鄉○○段二八之八地號
        （重測後為大榮段五三八地號）。當時被告辦理價購手續時，漏列了系爭土
        地，僅就大雅段二八之八地號土地辦理價購及給付買賣價金，惟誤將系爭土
        地一併以買賣關係取得作為道路使用，本件屬民事法律爭執，應屬顯然。
    ３．本件系爭土地雖已作為道路使用，惟其並非自然行走形成道路狀態，而係以
        買賣關係取得，且係以人為方式闢建為道路使用，年代亦非久遠，致一般人
        無法記憶其確實之起始日期，應認為無公用地役關係存在。
    ４．又系爭土地公告現值總價為一百二十七萬五千元，如以公告地價加四成計算
        徵收價，原告可以取得之徵收價款為一百七十八萬五千元，而被告拒絕辦理
        徵收程序給付原告徵收價額，如以法定利率百分之五計算，每年利息為八萬
        九千二百五十元，惟如依申報地價之百分之十計算，則每年僅為二萬二千四
        百四十三元相當租金金額之不當得利，如依被告主張按申報總價百分之二計
        算不當得利，每年僅為四千四百八十八元，自屬偏低。
三、證據：提出土地登記簿謄本二份、地價謄本三份、本院八十九年度訴字第二七八
    九號民事判決書、判決確定證明書、大雅鄉公所九十年二月十九日九０雅鄉工字
    第二六四九號函、地籍圖謄本各乙份為證。
乙、被告方面：
一、聲明：原告之訴及假執行之聲請均駁回，並陳明如受不利之判決，願供擔保請准
    免為假執行。
二、陳述：
（一）系爭土地仍為原告所有，其所有權並未被侵害。原告係請求返還土地，並非請
      求返還土地所有權。查系爭土地地目為「道」，並作為道路使用已數十年，現
      仍為道路使用，且系爭土地為「他有公物」，利用上為公物之通常使用，只能
      供公眾通行之用，是原告請求返還土地，實質上為停止系爭土地作為道路使用
      ，故原告應另循行政爭訟程序，請求廢止道路之公用，使其變成「非公物」，
      其私法上之請求方有實益。原告所取得之土地仍只能作為道路使用，不得排除
      他人之使用，是原告之主張欠缺權利保護必要，應依民事訴訟法第二百四十九
      條第二項規定，以判決駁回。
（二）按「私有土地實際供公眾通行數十年之道路使用，公法上應認為已有公用地役
      關係存在，其所有權之行使應受限制，土地所有人不得違反供公眾通行之目的
      而為使用（行政法院四十六年判字第三九號判例參照）而既成道路符合一定要
      件而成立公用地役關係者，其所有權人對土地既已無從自由使用收益，形成因
      公益而特別犧牲其財產上之利益，國家自應依法律之規定辦理徵收補償，各級
      政府如因經費困難，不能對上述道路全面徵收補償，有關機關亦應訂定期限籌
      措財源逐年辦理或以他法補償其損失，固經司法院大法官會議釋字第四００號
      解釋在案；惟既成道路之使用既係公法上之公用地役關係，其補償關係自屬公
      法上之權利義務，此公用地役關係存續時，於此公用目的範圍內，要無私法上
      不當得利之問題」八十八年度台上字第三四七九號判決參照。查系爭土地由原
      告提供作為道路，供公眾通行，迄今已數十年，是系爭土地已屬既成道路，而
      有公用地役關係存在，故系爭土地所有權人已不得違反供公眾通行之目的而為
      使用，政府為利於公眾通行，整理道路環境，自得於既成道路為必要之改善、
      維護，以維護公共利益，參照上開最高法院判決意旨，被告自不成立不當得利
      。
（三）又參酌最高法院八十五年度台上字第七七０號判決「系爭土地自六十九年，由
      上訴人等自行提供作為道路，供公眾通行，迄今已達十五年，並經高雄市政府
      編為泰良街等情，為上訴人所自承，並經原審勘驗現場屬實，製有勘驗筆錄及
      現場圖可按。是系爭土地已屬既成道路，而有公用地役關係存在，至臻明確。
      系爭土地所有權已不得違反供公眾通行之目的，政府為利於公眾通行，整理道
      路環境，自得於既成道路為必要之改善、維護，以維公共利益（市區道路條例
      第三十二條、高雄市市區道路管理規則第十六條參照）。系爭土地所有權人行
      使權利，應受限制，不得違反供公眾通行之目的，而排除他人之使用。經查，
      系爭土地上訴人等原建之排水溝，因排水不良，經居民陳情，被上訴人始撥款
      整建排水溝，以利排水之事實，業經證人廖正雄、周月華結證屬實。準此，被
      上訴人因公眾利益，將系爭土地兩旁之排水溝，加以整建，與該道路供公眾通
      行之目的相符。上訴人之系爭土地使用權能，既受不得違反供公眾通行目的之
      限制，則被上訴人基於公共利益，所為之合於該目的之行為，自無侵害其所有
      權可言。從而上訴人以其所有權受侵害為由，請求被上訴人拆除系爭土地上之
      排水溝，回復土地原狀，即屬無據。」意旨，原告主張所有權受有侵害，亦無
      理由。又查系爭土地作為道路使用，惟原告對於系爭土地之所有權並不因此而
      受有影響，而實際受有利益者為系爭土地之用路人，即不特定公眾，而被告僅
      就系爭土地為維護及修繕，並未實際占有系爭土地，故被告並未受有利益，原
      告關於不當得利之主張並無理由。
（四）又縱令原告請求不當得利可予成立，其請求按公告地價百分之十計算之土地使
      用補償費亦屬過高，應以申報地價百分之二為適當。並主張五年之租金時效消
      滅抗辯。
三、證據：提出土地登記簿謄本、都市計劃土地使用分區證明書、大雅鄉公所九十年
    九月二十五日九０雅鄉工字第一九八三四號函影本各乙份為證，並聲請調閱台中
    縣雅潭地政事務所關於大雅鄉○○段五三九地號土地六十年九月六日地目變更相
    關資料。
    理      由
一、兩造爭執要旨：
（一）本件原告起訴主張：坐落台中縣大雅鄉○○段五三九地號、面積０．００六三
      七六公頃土地為原告所有，被告於七十一年間未經原告同意即行占用上開土地
      闢建為道路使用，經原告要求被告辦理徵收或價購，詎被告以無力負擔土地補
      償費為由拒絕，原告不得已爰依民法第七百六十七條規定請求被告返還土地；
      又被告未經支付任何費用即使用系爭土地，應認取得相當於土地租金之不當利
      益，並因而造成原告受有不能使用系爭土地之損害，爰依不當得利規定請求被
      告給付自八十五年十月十五日起至九十年十二月三十一日止之金額十一萬六千
      五百三十三元，並請求自九十一年一月一日起至返還土地日止依申報地價百分
      之十計算相當於租金金額之不當得利等語。
（二）被告則以：查系爭土地地目為「道」，並作為道路使用已數十年，現仍為道路
      使用，只能供公眾通行之用，是原告請求返還土地，實質上為停止系爭土地作
      為道路使用，故原告應另循行政爭訟程序，請求廢止道路之公用，其私法上之
      請求方有實益。原告所取得之土地仍只能作為道路使用，不得排除他人之使用
      ，是原告之主張欠缺權利保護必要；又系爭土地由原告提供作為道路，供公眾
      通行，迄今已數十年，是系爭土地已屬既成道路，而有公用地役關係存在，故
      系爭土地所有權人已不得違反供公眾通行之目的而為使用，政府為利於公眾通
      行，整理道路環境，自得於既成道路為必要之改善、維護，以維護公共利益，
      被告自不成立不當得利；再查系爭土地仍為原告所有，其所有權並未被侵害。
      原告係請求返還土地，並非請求返還土地所有權，本件系爭土地作為道路使用
      ，惟原告對於系爭土地之所有權並不因此而受有影響，而實際受有利益者為系
      爭土地之用路人，即不特定公眾，而被告僅就系爭土地為維護及修繕，並未實
      際占有系爭土地，故被告並未受有利益，原告關於不當得利之主張並無理由；
      又縱令原告請求不當得利可予成立，其請求按公告地價百分之十計算之土地使
      用補償費亦屬過高，應以申報地價百分之二為適當，並主張五年之租金時效消
      滅抗辯等語以資答辯。
二、法院得心證理由：
　　原告起訴主張依民法七百六十七條及不當得利之規定請求被告返還系爭土地並損
　　害賠償，被告則主張系爭土地為既成道路，原告並非無權占有，且既成道路之補
    償並不適用私法上不當得利規定等語。是本件所應審究者，厥為系爭土地是否為
    既成道路？被告是否無權占用系爭土地？原告請求返還土地是否為不具權利保護
    要件？原告請求不當得利是否有據？茲分述如下：
（一）原告主張坐落台中縣大雅鄉○○段五三九地號土地為原告所有，自七十二年間
      起由被告未經徵收或價購程序，即全部闢建作為道路使用迄今之事實，業據提
      出土地登記謄本、地籍圖謄本各乙份為證，且為被告所自認，此部分事實堪先
      認為真正。
（二）按「既成道路成立公用地役關係，首須為不特定之公眾通行所必要，而非僅為
      通行之便利或省時；其次，於公眾通行之初，土地所有權人並無阻止之情事；
      其三，須經歷之年代久遠而未曾中斷，所請年代久遠雖不必限定其期間，但仍
      應以時日長久，一般人無復記憶其確實之起始，僅能知其梗概（例如始於日據
      時間、八七水災等）為必要」，司法院大法官會議釋字第四００號著有明文。
      依上述解釋意旨，既成道路之形成，應以須為不特定公眾通行所必要、公眾通
      行之初為和平狀態、年代久遠一般人無復記憶其確實起始等為其要件，至其道
      路形成之因素，係出於人為闢建或公眾自然行走肇致，則非關必要。經查系爭
      土地於七十二年間即為被告闢建為道路供公眾通行使用，已如前述，迄今已有
      二十八、九年之久，不可不謂時日長久，而為一般人無復記憶其確實日期。又
      原告於審理中自承遲自八十八年間始與被告協商，是系爭土地於七十二年間供
      公眾通行之初，土地所有權人即原告亦長期並無阻止通行之情事。從而系爭土
      地已然符合前述既成道路各該要件，而屬既成道路無誤。原告徒以形成之初係
      出於被告闢建而非公眾自然行走所形成，而謂並非既成道路云云，並無理由。
（三）原告主張依民法第七百六十七條之規定請求被告返還土地，無非以被告將系爭
      土地闢建為道路使用，應成立無權占有為其依據；被告方面則主張於系爭土地
      上為道路維護及修繕，並未實際占有系爭土地等語。查被告於七十二年間，未
      經辦理行政徵收或價購程序，於無正當權源下，即將系爭土地闢建為道路使用
      ，顯已成立無權占有之事實，原告主張其有所有物上請求權，原非無據。然按
      「私有土地實際供公眾通行數十年之道路使用，公法上應認為已有公用地役關
      係存在，其所有權之行使應受限制，土地所有人不得違反供公眾通行之目的而
      為使用」，此有行政法院四十六年判字第三九號判例可資參照。查系爭土地早
      於六十二年二月一日發布實施之大雅鄉都市計畫案編定為道路用地，業據被告
      提出大雅鄉都市計劃土地使用分區證明書乙紙在卷可憑，系爭土地復於七十二
      年間起闢為道路使用，現已屬既成道路，則系爭土地所有權之使用已不得違反
      供公眾通行之目的，被告身為鄉公所政府，為利於公眾通行，整理道路環境，
      亦得於既成道路為必要之改善、維護，以維公共利益。準此，被告目前因公眾
      利益，將系爭道路土地加以維護整理，核與該道路供公眾通行之目的應相符合
      。而原告就系爭土地之使用權能，既受上開不得違反供公眾通行目的之限制，
      而不能為其他通行用途以外之使用，且目前系爭土地所受侵害現況，亦即被告
      與其他不特定公眾使用系爭土地，亦均在於維持通行之必要範疇，則原告請求
      被告返還系爭土地，並無任何實益。故原告起訴請求之真意，應在停止系爭土
      地作為道路使用，如是原告本應另循行政爭訟程序，請求廢止道路之公用，其
      私法上之請求方有實益。縱令被告將系爭土地返還予原告，原告所取得之土地
      仍只能維持現狀作為道路使用，而不得排除被告與不特定公眾通行使用之占用
      現況，是原告上開起訴主張顯然欠缺權利保護必要，並無理由。
（四）又按「既成道路符合一定要件而成立公用地役關係者，其所有權人對土地既已
      無從自由使用收益，形成因公益而特別犧牲其財產上之利益，國家自應依法律
      之規定辦理徵收補償，各級政府如因經費困難，不能對上述道路全面徵收補償
      ，有關機關亦應訂定期限籌措財源逐年辦理或以他法補償其損失，固經司法院
      大法官會議釋字第四００號解釋在案；惟既成道路之使用既係公法上之公用地
      役關係，其補償關係自屬公法上之權利義務，此公用地役關係存續時，於此公
      用目的範圍內，要無私法上不當得利之問題（八十八年度台上字第三四七九號
      判決意旨參照）」。查系爭土地已屬既成道路，而有公用地役關係存在，故系
      爭土地所有權人已不得違反供公眾通行之目的而為使用，被告為維護公共利益
      ，利於公眾通行，而為既成道路必要之改善、維護，以維護公共利益，參照上
      開最高法院判決意旨，其補償關係自屬公法上之權利義務，要無私法上不當得
      利之問題。原告主張依不當得利請求賠償部分，亦無理由。
三、從而，原告依物上請求權之法律關係，請求被告應將坐落台中縣大雅鄉○○段五
    三九地號土地返還原告；另依民法第一百七十九條之法律關係，請求被告給付原
    告最近五年相當於租金之利益一十一萬六千五百三十三元，及自九十一年一月一
    日起至返還系爭土地之日止，按年給付原告各年期土地申報地價總價年息百分之
    十計算之金額，均無理由，應予駁回。其假執行之聲請，已因訴之駁回而失所附
    麗，應併予駁回。
九、本件事證已臻明確，兩造其餘攻擊防禦方法及舉證，核與判決結果不生影響，爰
    不再一一論述，併此敘明。
十、據上論結，本件原告之訴為無理由，依民事訴訟法第七十八條，判決如主文。
中　　　華　　　民　　　國　　九十一　　年　　　三　　　月　　二十  　　日
                              臺灣台中地方法院民事第四庭
~B法　　　官　王有民
右為正本係照原本作成
如對本判決上訴，須於判決送達後二十日內向本院提出上訴狀
中　　　華　　　民　　　國　　九十一　　年　　　三　　　月　　二十五　　日
~B法院書記官
